【裁判字號】    97,家訴,72
【裁判日期】    970916
【裁判案由】    給付扶養費
【裁判全文】
臺灣嘉義地方法院民事判決              97年度家訴字第72號
原      告  甲○○
被      告  乙○○
上列當事人間請求給付扶養費用事件，本院於中華民國97年9月2
日言詞辯論終結，判決如下：
    主  文
被告應自民國97年9月1日起至民國98年8月31日止，按月於每月1
日給付原告新臺幣7,000元。
訴訟費用由被告負擔。
本判決第一項所示之扶養費，履行期已到部分，得假執行。但於
每期清償期屆至，被告得以新臺幣7,000元為原告預供擔保，免
為假執行。
    事實及理由
一、被告經合法通知，未於最後言詞辯論期日到場，亦無委任代
    理人到場，核無民事訴訟法第386條所列各款情形，爰依原
    告之聲請，由其一造辯論而為判決。
二、本件原告起訴主張：
（一）兩造係母子關係，被告自婚後即不與原告同住，原告只得
      在外租屋，房租每個月新臺幣（下同）2,000元。原告罹
      患精神分裂症，領有殘障手冊，又因左側甲狀線囊腫、左
      上肢挫傷、右大腿挫傷，因車禍長期治療，且原告尚患有
      泛性焦慮症、更年期病態、高血壓等疾病，惟被告只給予
      原告每個月3,000元之生活費，實不夠醫療費用，為此，
      爰訴請被告每月應給付原告7,000元。
（二）聲明：1、被告應自民國97年9月1日起至98年8月31日止，
      按月於每月1日給付原告7,000元。2、訴訟費用由被告負
      擔。
（三）提出戶籍謄本2份、診斷證明書影本4紙、身心障礙手冊影
      本、被告之存摺影本各1份為證。
三、被告則經合法通知，未於最後言詞辯論期日到場，亦未具狀
    為何聲明或陳述。
四、查本件原告係被告之母親，有戶籍謄本在卷可參，並為被告
    所不爭執，堪認被告對原告確負有扶養之義務，並無疑義。
    至於原告是否達不能維持生活及受扶養之程度如何，以及得
    請求之扶養金額，茲敘述本院得心證之理由如下：
（一）按「直系血親相互間互負扶養之義務」，「受扶養權利者
      ，以不能維持生活而無謀生能力者為限。前項無謀生能力
      之限制，於直系血親尊親屬不適用之」，「因負擔扶養義
      務而不能維持自己生活者，免除其義務。但受扶養權利者
      為直系血親尊親屬或配偶時，減輕其義務」，民法第1114
      條第1款、第1117條、第1118條分別定有明文。是扶養權
      利人如係年邁之父母時，扶養義務人即子女縱因不能維持
      自己之生活，依法僅可減輕其義務，而不得全予免除，蓋
      此時之扶養，為生活保持之義務。民法第1117條第1項規
      定，受扶養權利者，以不能維持生活而無謀生能力者為限
      。而同條第二項僅規定，前項無謀生能力之限制，於直系
      血親尊親屬不適用之，並非規定前項之限制，於直系血親
      尊親屬不適用之。是直系血親尊親屬，如能以自己財產維
      持生活者，自無受扶養之權利；易言之，直系血親尊親屬
      受扶養之權利，仍應受「不能維持生活」之限制，最高法
      院62年度第2次民庭庭推總會議決議參照。
（二）經查：原告係42年11月6日出生，現年54歲，而原告目前
      已無工作能力，且原告罹患精神分裂症，領有殘障手冊，
      又因左側甲狀線囊腫、左上肢挫傷、右大腿挫傷，因車禍
      長期治療，且原告尚患有泛性焦慮症、更年期病態、高血
      壓等疾病，又原告於96年度之給付總額為23,285元，並無
      任何財產等情，有戶籍謄本2份、診斷證明書影本4紙、身
      心障礙手冊影本1份為證，並有本院依職權調取原告之稅
      務電子閘門財產所得調件明細表1份在卷可稽，被告既經
      合法通知，未於最後言詞辯論期日到場，亦未具狀為何聲
      明或陳述，則原告主張其已無工作能力，且無其他財產，
      經濟環境不佳，已達不能維持生活乙節，洵堪認定。
（三）再查原告目前居住於嘉義市乙情，有戶籍謄本在卷可按，
      而扶養父母，必定支出食品飲料、衣著鞋襪、水電費、燃
      料動力、家庭器具設備、醫療保健、交通運輸、娛樂教育
      文化及雜項等消費支出，且上開支出有涉及親子共用（水
      電、燃料、食品、家庭設備等），無法逐一取具支出憑據
      等證據，為公眾周知之事實，而行政院主計處於95年對於
      全國各縣市家庭收支調查報告中所為「平均每人月消費支
      出（按區域別分）」之調查，乃就各種支出項目及各縣市
      產業結構、城鄉差異、貧富差異為統計調查，解釋上自可
      作為扶養費用之計算標準。而上開調查報告中，其中嘉義
      市95年度平均每人月消費支出為15,234元，有行政院主計
      處所公布嘉義市95年度平均每人月消費支出分析附卷可按
      ，故本院認原告依目前物價水準、社會經濟狀況，現時生
      活機能而言，每月所需之生活費，以15,300元（取其整數
      ）為適當。
（四）又查，被告為原告之子，業如前述，依前開民法第1114條
      第1款之規定，原告請求被告給付扶養費，自屬有據。按
      「扶養之程度，應按受扶養權利者之需要，與負扶養義務
      者之經濟能力及身分定之」；「負扶養義務者有數人，而
      其親等同一時，應各依其經濟能力分擔義務」；「因負擔
      扶養義務而不能維持自己生活者，免除其義務。但受扶養
      權利者為直系血親尊親屬或配偶時，減輕其義務」，民法
      第1119條、第1115條第3項、第1118條分別定有明文。所
      謂經濟能力及身分，即財力及社會上之地位，如扶養義務
      人之財力較厚、社會地位較高，即應隨之而對於扶養權利
      人為較相當之扶養；查原告除被告外，尚有一子陳建璋乙
      情，有戶籍謄本在卷可按，而原告並未舉證證明其子陳建
      璋若負擔扶養義務，而有不能維持自己生活之情，故本院
      認被告與原告之子陳建璋均為原告之扶養義務人，自應各
      依其經濟能力，分擔對原告之扶養義務。經查，被告雖無
      其他財產，且其96年度之給付總額為6,198元乙情，有本
      院依職權調取被告之稅務電子閘門財產所得調件明細表1
      份在卷可稽，惟被告既經合法通知，未於最後言詞辯論期
      日到場，亦未具狀為何聲明或陳述，復未提出因負擔原告
      之扶養義務而有不能維持自己生活之證據，自堪認被告有
      能力扶養原告，再參酌行政院主計處公布之95年度平均每
      人每月消費支出表，嘉義市95年度平均每人每月消費支出
      為15,300元，本院並斟酌目前社會經濟狀況與一般國民生
      活水準，及原告現為54歲，雖仍屬壯年，惟原告已無工作
      能力，且罹患精神分裂症，領有殘障手冊，又因左側甲狀
      線囊腫、左上肢挫傷、右大腿挫傷，因車禍長期治療，且
      原告尚患有泛性焦慮症、更年期病態、高血壓等疾病，已
      如前述，本院審酌原告目前無收入，認依上開平均每人每
      月消費支出即15,300元供其醫療費用及日常生活所需，應
      屬適當。而被告與陳建璋經濟能力相當，則被告及陳建璋
      應負擔原告扶養費之比例應為1比1為合理，則被告應負擔
      原告每月7,650元之扶養費。末考量子女對父母之扶養義
      務，係屬「生活保持義務」，此義務為父母子女身分關係
      之本質要素之一，保持對方即係保持自己，子女對於父母
      之扶養義務，既係生活保持義務，自無須斟酌扶養義務者
      之給付能力，身為扶養義務者之子女雖無餘力，亦須履行
      法定扶養義務。是以，衡量原告與子女之經濟能力、身分
      及原告醫療生活費用所需，與本件扶養費之需求係陸續發
      生，故應以分期給付為宜，併予敘明。
五、綜上所述，原告依扶養費請求權之法律關係，請求被告自97
    年9月1日起，至98年8月31日止，按月於每月1日給付原告7,
    000元，為有理由，應予准許。
六、末按命被告履行扶養義務之判決，就起訴前最近6個月及訴
    訟中履行期已到期者部分，法院應依職權宣告假執行，民事
    訴訟法第389條第1項2款定有明文。爰依上述規定就本件主
    文第1項已到期部分，依職權為假執行之宣告。且因本判決
    主文第1項判決被告自97年9月1日起，至98年8月31日止，按
    月給付之扶養費，已成定期給付之性質，屬民事訴訟法第42
    7條第2項第8款之「其他定期給付」，亦屬民事訴訟法第389
    條第1項第3款之範圍，爰就前開所命履行期未到期部分，應
    依職權宣告於各該給付期屆至時，各得假執行如主文第3項
    所示；並依同法第392條第2項、第3項規定，依職權宣告被
    告於執行標的物拍定、變賣或物之交付前，以7,000元為原
    告預供擔保，得免為假執行。
七、本件事證已臻明確，兩造其餘主張陳述及攻擊防禦方法對判
    決之結果不生影響，爰不一一條列審酌，附此敘明。
八、據上論結，原告之訴為有理由，依民事訴訟法第385條1項前
    段、第78條、第389條第1項第2、3款、第392條第2項、第3
    項，判決如主文。
中    華    民    國    97    年    9     月    16    日
                  家事法庭法  官  黃仁勇
以上正本係照原本作成
如對本判決上訴應於判決送達後20日向本院提出上訴狀
中    華    民    國    97    年    9     月    16    日
                          書記官  孫靜芳


司法院資訊處製作；財團法人民間司法改革基金會備份。
